臺灣高雄地方法院民事判決　九十三年度重訴字第二四五號
　　原　　　告　乙○○
　　訴訟代理人　陳平如律師
　　被　　　告　東雲股份有限公司
　　法定代理人　丙○○
　　被　　　告　建台水泥股份有限公司
　　法定代理人　甲○○
　　訴訟代理人
右當事人間返還價金等事件，經本院於民國九十三年八月三十一日言詞辯論終結，判
決如下：
    主      文
原告之訴及假執行之聲請均駁回。
訴訟費用由原告負擔。
    事實及理由
一、本件被告建台水泥股份有限公司（下稱建台公司）法定代理人業於民國九十三年
    六月一日變更為甲○○，此有變更登記表乙紙在卷可稽，被告建台公司經於九十
    三年八月三十一日聲明承受訴訟，核無不合，應予准許，先予敘明。
二、原告主張：伊於八十四年七月十一日與被告簽立預定房屋土地買賣契約書，向被
    告購買坐落高雄市○○區○○段第七六三、七六四之一、七七六之一三、七七七
    之四地號等土地及其上門牌號碼高雄市苓雅區○○○路七號地下二層之八五號（
    第五三五０號建號，總面積約為四十二點二五平方公尺，其中主建物面積為十三
    點六五平方公尺，公共設施為二十八點六０平方公尺，以下簡稱第八五號房屋）
    、八六號（第五三五一建號，面積三十八點九四平方公尺，其中主建物面積為十
    二點五九平方公尺，公共設施為二十六點三五平方公尺，以下簡稱第八六號房屋
    ）攤位計二戶，雙方約定系爭房地之總價金分別為新臺幣（下同）三百七十五萬
    元、三百五十萬元，嗣伊於八十八年七月七日付清全部價款並完成交屋手續後，
    竟發現系爭上開第八五、八六號房屋之主建物面積中實際可使用之部分僅分別為
    七點六二平方公尺及七點四一平方公尺，其餘部分則均屬樑柱面積，被告所交付
    之房屋面積顯有不足，且係屬被告故意不告知之瑕疵，而被告將該大樓之主要樑
    柱面積計入系爭房屋之專有部分內之行為已違反公寓大廈管理條例第七條第三款
    之強制規定，且其所佔面積復高達主建物面積之五分之二而有顯失公平之情形，
    系爭契約之相關規定應屬無效，為此乃依民法第三百五十四條、第三百五十九條
    之規定，並以本件起訴狀繕本之送達為解除契約之通知，先位聲明請求判令被告
    應連帶給付七百二十五萬元及自八十八年七月一日起至清償日止按週年利率百分
    之五計算之利息，如認本件瑕疵未達可解除契約之程度，則依同法第二百四十七
    條之一之規定備位聲明請求被告應連帶給付三百一十五萬七千五百元，及自起訴
    狀繕本送達之翌日起至清償日止按週年利率百分之五計算之利息，並均願供擔保
    請准宣告假執行。
三、被告則以兩造所定系爭買賣契約之第一條中業已明訂房屋預定買賣面積與登記面
    積之誤差在百分之一以內者不為找補，而伊等所交付予原告之系爭房屋面積分別
    為四十二點四五平方公尺、三十八點八四平方公尺，是伊所交付之系爭第八五號
    房屋部分面積尚超出買賣契約所定面積零點二平方公尺，而系爭第八六號房屋之
    面積雖較買賣契約所定者短缺零點一平方公尺，惟此尚在兩造所約定之誤差範圍
    內，且於兩者相抵後，伊所交付之面積並無任何短少，原告自不得向伊主張面積
    不足之瑕疵，又建物地下室之面積本即包括室內面積及建物設計圖內所載地下室
    四周牆壁厚度之面積，故伊自得將樑柱部分之面積一併納入計算，且系爭建物係
    於公寓大廈管理條例施行前之七十八年三月十日即已取得建築執照，依該法第四
    十三條之規定，自不受同法第七條各款之限制，況系爭房屋於銷售時即已考量各
    攤位之位置而訂定不同之單價，而原告對此亦知之甚詳，本件買賣契約自無任何
    顯失公平之處而應屬有效，是原告請求返還價金或減少價金於法均有未合，爰聲
    明求為判決駁回原告之訴及假執行之聲請，如受不利之判決，並願供擔保請准宣
    告免為假執行。
四、本件原告主張其於上開時日分別以三百七十五萬元、三百五十萬元向被告買受系
    爭第八五、八六號房屋計二戶，並約定該二房屋之總面積各約為四十二點二五平
    方公尺、三十八點九四平方公尺，而原告業於八十八年七月七日付清全部價款且
    完成交屋手續等情，業據其提出與所屬相符之預定房屋土地買賣契約書、建物登
    記謄本、房屋平面配置圖、統一發票等件為證，而被告對此亦不爭執，自堪信原
    告此部分主張為真實，惟被告則另以前揭情詞置辯。經查：
  (一)系爭房屋有無面積短少之瑕疵而得解約或減少價金部分：
      原告固主張系爭第八五、八六號房屋實際可使用之面積僅分別為七點六二平方
      公尺、七點四一平方公尺，其面積短少之情形已嚴重減損本件買賣契約之預定
      效用云云，惟兩造所定上開預定房屋土地買賣契約書第一條第三、四款業已明
      定「本房屋面積包含主建物、附屬建物及其應分攤之公共設施面積在內，確實
      買賣面積以本大廈建竣後地政機關登記面積為準」、「本項第一款房屋預定買
      賣面積與登記面積有誤差時，其誤差在百分之一以內者概不為找補；其誤差面
      積超過百分之一者就其超過部分雙方同意依本房屋及土地之總價款，按房屋面
      積比例計算後之單價，無息互為找補」等語，此有該契約書附卷足憑，而系爭
      第八五號房屋之專有部分及共用部分面積乃分別為十三點六七平方公尺（包括
      店鋪面積八點三二平方公尺及牆壁面積五點三五平方公尺）及二十八點七六公
      尺，合計總面積為四十二點四三平方公尺，而系爭第八六號房屋之專有部分及
      共用部分面積乃分別為十二點五九平方公尺（包括店鋪面積七點六六平方公尺
      及牆壁面積四點九三平方公尺）及二十六點二六平方公尺，合計總面積為三十
      八點八五平方公尺，此有建物登記謄本在卷可憑，並經本院會同高雄市政府地
      政處新興地政事務所人員到場勘驗無誤，且製有勘驗筆錄、複丈成果圖及相片
      等件附卷足稽，是建物地下室之面積，依地籍測量實施規則第二百七十三條第
      五款之規定原即應包括室內面積及建物設計圖所載地下室四週牆壁厚度之面積
      在內，該等部分自均屬所有權之登記範圍而得為權利買賣之標的，且如無特別
      之除外約定，自均得計入權利範圍之內，今兩造就房屋面積既已約定含附屬建
      物、公共設施等面積在內，則系爭第八五號房屋之實際登記面積乃較買賣約定
      面積多出０點一八平方公尺，而第八六號房屋之實際登記面積雖較買賣約定面
      積少０點０九平方公尺，惟其誤差為千分之二而在兩造約定百分之一之誤差範
      圍內，依兩造上開契約之規定，兩造自均不得再行主張應予找補，被告交付之
      系爭房屋之面積自符契約之約定，故原告主張系爭房屋存有面積不足之瑕疵云
      云尚屬無據。
  (二)本件被告將牆壁面積列為專有部分是否違反公寓大廈管理條例第七條第三款之
      規定？
      按公寓大廈基礎、主要樑柱、承重牆壁、樓地板及屋頂之構造不得約定專用部
      分，公寓大廈管理條例第七條第三款固定有明文，惟查，系爭「八五國際廣場
      」大廈係於七十八年三月十日即已取得建築執照，此有建築執照乙紙附卷足稽
      ，而公寓大廈管理條例係於八十四年六月二十八日經總統令制定公布施行，依
      其修正前第四十三條規定之「本條例施行前已取得建築執照之公寓大廈，應依
      本條例成立管理組織。前項公寓大廈得不受第七條各款不得為約定專用部分之
      限制」等語，本件自不受該條例第七條規定之限制甚明，況該款條文乃係針對
      區分所有建物中上開共用部分不得設定專有使用權予特定區分所有權人而排除
      其他區分所有權人之使用所為之規定，與本件被告係將系爭第八五、八六號房
      屋所相鄰之法定所有權範圍之牆壁部分面積納入專有部分面積計算其總面積後
      予以出售之情形並非共用部分設定專有使用權迥異，是本件買賣面積之約定自
      無違背該款條文之處，原告主張系爭契約違反上開規定而屬無效云云尚無足採
      。
  (三)本件被告將牆壁面積列為專有部分是否有違公平？
      按「建物地下室之面積，包括室內面積及建物設計圖所載地下室四周牆壁厚度
      之面積」，地籍測量實施規則第二百七十三條第五款定有明文。本件原告固主
      張被告將總面積高達五分之二之牆壁面積列為專有部分面積而予出售，係對其
      有重大之不利益而有顯失公平之情形云云，惟計算地下室房屋之面積時，依上
      開規定本應自牆壁外緣起算，而一般之牆壁或樑柱係建築物不可或缺之結構，
      並均以之為支撐或區隔之用，各區分所有權人就該等結構所佔面積本均負有分
      擔之義務，至究以專有部分或共有部分之方式為之，及其所應分擔之比例若干
      ，則依各區分所有建物之登記情形及原買賣之約定而有不同，而本件第八五、
      八六號房屋所坐落之位置係背靠牆壁而僅正面與走道相鄰，此有前開預定買賣
      契約書所附房屋平面圖在卷可按，以系爭大樓地下二層本即係供作小吃商場使
      用，該樓層之公共空間所占比例自必較一般住、商用途之公寓大廈為高，且本
      件買賣契約附圖復已明確標示各攤位配置、造景、走道及用餐區之情形，則原
      告於購買之初對系爭房屋可能負擔較高之共用部分或約定共用部分自已知之甚
      詳，並得以之為價金考量之依據之一，且本件被告業於八十八年七月七日將系
      爭房屋交付予原告使用，而原告於收受後對於系爭第八五、八六號房屋實際可
      得使用之店鋪面積僅分別為八點三二平方公尺、七點六六平方公尺而遠低於建
      物登記謄本所載之專有部分面積一事當可經由現場比較或測量而輕易得知，設
      若其認此有違兩造買賣契約之約定而屬面積不足之瑕疵，其自應已即時向被告
      提出異議，實無於近五年後始提起本件訴訟之理，足見原告於受領系爭房屋後
      對被告將其所附連之牆壁部分面積計入專有部分亦認尚與本件契約精神及兩造
      之意思無違，是本件被告將附連系爭房屋之牆壁面積計入原告之專有部分，應
      未對被告產生重大不利益而有何失諸公平之可言，自不得於該大樓因景氣不佳
      或經營不善而影響其營業時再行主張，原告主張系爭買賣契約有關面積之約定
      有違反民法第二百四十七條之一、消費者保護法第十二條等規定而應屬無效云
      云並無理由。
    綜上所述，本件被告所交付之系爭房屋面積乃符合法定及契約約定而無面積不足
    之瑕疵，而被告將牆壁所占面積列入專有部分亦未違反強制規定或對原告有重大
    不利益而失公平之情形，從而，本件原告依民法第三百五十九條或同法第二百四
    十七條之一請求被告應連帶給付其如先備位聲明所示之金額及其遲延利息，依法
    均屬無據而應予駁回。原告之訴既經駁回，其假執行之聲請以失所附，亦應併予
    駁回。
五、本件為判決基礎之法律關係已臻明確，兩造其餘攻擊防禦方法核與判決結果不生
    影響，毋庸一一論列，併此敘明。
六、據上論結，本件原告之訴為無理由，合依民事訴訟法第七十八條，判決如主文。
中　　　華　　　民　　　國　　九十三　　年　　　九　　　月　　 十四　　 日
                                    民事第五庭
~B審判長法官  黃  宏  欽
~B法      官  何  悅  芳
~B法　　　官　謝  雨  真
右為正本係照原本作成。
如不服本判決，應於送達後廿日內，向本院提出上訴狀並表明上訴理由，如於本判決
送達前提起上訴者，應於判決送達後十日內補提上訴理由書（須附繕本）。
中　　　華　　　民　　　國　　九十三　　年　　　九　　　月　　 十四　　 日
~B法院書記官　洪  育  祺
